臺灣高等法院臺中分院民事判決　　　　　 99年度上字第328號
上　訴　人　張陳翠華
訴訟代理人　張義隆
　　　　　　胡宗智律師
上　訴　人　方水樹　即方吳玉.
　　　　　　閩方素鑾即方吳玉.
　　　　　　陳方美菊即方吳玉.
　　　　　　方晨讚　即方吳玉.
　　　　　　方信富　即方吳玉.
共　　　同
訴訟代理人　陳浩華律師
複 代 理人　趙芷馨
上列當事人間請求返還買賣價金事件，兩造對於中華民國99年7
月30日臺灣彰化地方法院99年度重訴字第15號第一審判決各自提
起上訴，本院於民國100年6月7日言詞辯論終結，判決如下：
    主      文
原判決關於駁回上訴人方水樹、閩方素鑾、陳方美菊、方晨讚及
方信富後開第二項之訴部分，並除確定部分外訴訟費用之裁判均
廢棄。
上訴人張陳翠華應再給付上訴人方水樹、閩方素鑾、陳方美菊、
方晨讚、方信富新台幣貳拾柒萬零柒佰貳拾伍元，及自民國九十
八年十一月十八日起至清償日止，按週年利率百分之五計算之利
息。
上訴人方水樹、閩方素鑾、陳方美菊、方晨讚及方信富其餘之上
訴駁回。
上訴人張陳翠華之上訴駁回（原判決主文第一項所命給付關於遲
延利息部分減縮自民國九十八年十一月十八日起算）。
第一審（除確定部分外）及第二審訴訟費用由上訴人張陳翠華負
擔百分之十七，餘由上訴人方水樹、閩方素鑾、陳方美菊、方晨
讚及方信富負擔。
上訴人方水樹、閩方素鑾、陳方美菊、方晨讚及方信富之假執行
聲請駁回。
    事實及理由
甲、程序方面：
一、按當事人死亡者，其繼承人於得為承受時，應即為承受之聲
    明；又聲明承受訴訟，應提出書狀於受訴法院，由法院送達
    於他造，此觀諸民事訴訟法第168條、第175條第1項及第176
    條之規定即明。查本件原上訴人方吳玉桂已於民國99年10月
    7日死亡，其繼承人為其夫方水樹及其子女閩方素鑾、陳方
    美菊、方晨讚、方信富等人（下稱方水樹等5人），有戶籍
    謄本及繼承系統表附本院卷可稽（見本院卷一第87至94頁）
    。該等繼承人並已於99年11月12日具狀聲明承受訴訟，核與
    上開規定尚無不符，自應予以准許，合先敘明。
二、上訴人方水樹等5人於本院民國100年6月7日言詞辯論期日當
    庭陳明關於原審判命上訴人張陳翠華應為之給付其中遲延利
    息部分，減縮自起訴狀繕本送達翌日即98年11月18日起算（
    見本院卷二第126頁背面），此部分核屬減縮其應受判決事
    項之聲明，與民事訴訟法第255條第1項第3款之規定尚無不
    符，當為法之所許。
三、又上訴人方水樹等5人之被繼承人方吳玉桂提起本件上訴，
    原聲明求為：「(1)原判決不利於上訴人部分廢棄；(2)上訴人
    張陳翠華應再給付新台幣（下同）200萬元及自起訴狀繕本
    送達翌日起至清償日止，按週年利率百分之5計算之利息。
    (3)願供擔保，請准宣告假執行」之判決。嗣方吳玉桂於99年
    10月7日死亡，由方水樹等5人聲明承受訴訟後，伊等於99年
    12月31日具狀表示變更上開上訴聲明其中第(2)項部分，求為
    ：張陳翠華應再給付726萬元，並自86年4月1日起至清償日
    止，按週年利率百分之5計算利息之判決，核屬擴張其上訴
    應受判決事項之聲明。其後上訴人方水樹等5人於100年5月
    10日復具狀表示就此部分聲明變更求為「張陳翠華應再給付
    5,248,725元，並自起訴狀繕本送達翌日起至清償日止，按
    週年利率百分之5計算利息」之判決，核屬再行減縮其上訴
    應受判決事項之聲明，依民事訴訟法第446條第1項但書及第
    255條第1項第3款之規定，其依序遞為前開擴張及減縮上訴
    應受判決事項之聲明，不須上訴人張陳翠華之同意即可為之
    ，故上訴人方水樹等5人所為前揭擴張、減縮其上訴之聲明
    ，自均為法之所許，合先敘明。
乙、實體方面：
一、上訴人方水樹等5人（即方吳玉桂之承受訴訟人）主張：
（一）方水樹等5人之被繼承人方吳玉桂生前向上訴人張陳翠華
      購買坐落彰化縣員林鎮○○○段3-2地號土地，地目旱，
      面積3,637平方公尺，應有部分3750分之1250（按此筆土
      地嗣重測為彰化縣員林鎮○○段976地號，再次重測後為
      彰化縣員林鎮○○○段1144地號土地，嗣因共有物分割，
      由張陳翠華分得分割出之同段1144-1地號土地，下稱系爭
      旱地），及同上段4-1地號土地，地目建，面積1,048平方
      公尺（按此筆土地嗣重測為彰林縣員林鎮○○段977地號
      ，再次重測後為彰化縣員林鎮○○○段1145地號，下稱系
      爭建地），雙方並於83年10月11日訂立不動產預約買賣契
      約書（下稱系爭買賣契約），約定買賣價金總計為3,772
      萬元。方吳玉桂並於契約成立同時交付如附表一編號1、2
      所示支票及附表二編號1所示現金，合計220萬元以為定金
      ，並當場另交付如附表一編號3、4所示支票及附表二編號
      2所示200萬元取款憑條，合計780萬元，以支付價金。嗣
      方吳玉桂於83年11月18日又交付如附表一編號5至8所示面
      額共計872萬元之價金支票。且因83年11月18日以前，方
      吳玉桂因1,000萬元延誤入帳，不及支付張陳翠華買賣價
      金，故另於83年11月29日向訴外人張天宗借款1,000萬元
      ，以給付張陳翠華買賣價金，張天宗預扣利息50萬元，實
      際交付950萬元，方吳玉桂並因此交付同額本票1紙、附表
      一編號9至13所示面額合計1,000萬元之支票5紙及編號14
      至18所示面額合計1, 000萬元之支票予張天宗，用為擔保
      。另再加計承受張陳翠華原向農民銀行之抵押債務950萬
      元，以上合計3,772萬元【計算方式：220萬元（第一期款
      ）＋780萬元（第二期款）＋872萬元（第三期款）＋950
      萬元（第四期款）＋950萬元（第五期款）＝3,772萬元】
      ，足見方吳玉桂已依約給付買賣價款完畢，此觀諸張陳翠
      華於系爭買賣契約上記載價金已付清即明。張陳翠華並於
      84年1月26日將系爭建地所有權移轉登記予方吳玉桂指定
      之方晨讚名義，至於系爭旱地則尚未辦理所有權移轉登記
      。嗣方吳玉桂授權方水樹及方晨讚於85年12月17日與張陳
      翠華簽訂備忘錄，並約定系爭旱地應於86年3月31日前辦
      竣土地所有權移轉登記，否則此部分買賣視為不成立，張
      陳翠華並應退還已收之價金。茲因系爭旱地迄仍未辦理所
      有權移轉登記，上開約定之解除條件已成就，故系爭旱地
      之買賣部分已於86年3月31日因解除條件成就而視為自始
      不存在，則張陳翠華前已受領有關系爭旱地之買賣價金部
      分，即屬不當得利，依法應予返還。
（二）備忘錄固記載本件土地買賣買方尚欠1,950萬元未給付，
      然與真實情形尚有出入，實際金額應為18,772,000元，其
      中包括方吳玉桂所承受之銀行抵押債務8,772,000元，此
      部分因未清償，故列入未給付價金範圍。嗣方吳玉桂買受
      之系爭建地因方吳玉桂未清償銀行債務而遭拍賣，該8,77
      2,000元之債務即由拍賣該土地以資清償，故此部分自應
      列入已給付價款之範圍內，不得認為係未給付之買賣價款
      ，此觀諸張陳翠華於85年6月間聲請調解時，其聲請調解
      事由記載「土地買賣未付款1,877萬元及利息」等情，足
      證85年6月張陳翠華聲請調解時，雙方之款項剩餘18,772,
      000元（聲請調解時漏列2,000元）未解決，方吳玉桂以8,
      772,000元銀行貸款債務部分已由其承受，抵作買賣價款
      之一部，自無再另行給付張陳翠華之必要。另1,000萬元
      則係方吳玉桂向張天宗借款，利息高達每月20萬元，方吳
      玉桂支付10期後無力清償利息，故張陳翠華即聲請調解。
      而因方吳玉桂當初係經由張陳翠華之配偶張永府介紹，始
      向張天宗借款，張天宗並先預扣利息50萬元，交付方吳玉
      桂950萬元，每月再收利息20萬元，此即所以會由張陳翠
      華與其夫張永府出面索討該1千萬元及利息之緣由。方吳
      玉桂向張陳翠華購買土地，並無須向張陳翠華借款，該1,
      000萬元實係方吳玉桂向張天宗借款以給付本件買賣價款
      ，張天宗因借款收取高利（每月利息20萬元），有重利之
      疑慮，而不敢承認有借款與方吳玉桂之事實。且張永府與
      張天宗於法院作證時就利息之部分說法不符，張永府復對
      於張天宗製作之利息計算表說法天差地遠，足見本件並非
      張永府或張陳翠華借款與方吳玉桂，而係張天宗借款與方
      吳玉桂，再由方晨讚指示張天宗直接將價金交付張陳翠華
      ，否則方吳玉桂又如何認識張天宗？張天宗又何須製作利
      息計算表？且張天宗與張永府又何以對於利息之陳述不一
      ？況如依張永府所言利率年息18％，為何方吳玉桂於84至
      85年間應給付高達428萬元之利息，足見方吳玉桂確有向
      張天宗借款1,000萬元交予張陳翠華作為價金之給付。退
      步言之，即使認定該1,000萬元係張陳翠華借予方吳玉桂
      作為買賣價款，則方水樹等上訴人至多亦僅有1,000萬元
      之買賣價金未給付，已給付之金額至少已達2,772萬元（
      含承受950萬元抵押貸款部分）。
（三）85年12月17日簽訂之備忘錄，其上所指之880萬元並非土
      地價款，而是買方向張天宗借款1,000萬元所衍生之高額
      利息。又張陳翠華之配偶張永府於強行僱工拆除系爭建地
      及旱地上之建物時，曾親筆計算高額利息表交予方晨讚，
      該計算表右下寫有「本人（按本人即指張永府）50萬1千
      元」，告知方晨讚僅欠張陳翠華、張永府50萬1千元，其
      他計算表上所載2,585萬元則係欠張天宗之本息。而此2,5
      85萬元之由來係方晨讚向張天宗借1,000萬元，加上880萬
      元利息，合計為1,880萬元，再利滾利至2,585萬元。又上
      開50萬1千元則係方晨讚之父方水樹向張永府調借支付張
      天宗借款利息不足之用，故張陳翠華手中才持有如附表三
      編號1至4號面額合計50萬1千元之支票及本票，足見880萬
      元係利息，而非土地欠款。
（四）綜上，系爭旱地部分之買賣既因直至86年3月31日仍未辦
      理所有權移轉登記，其解除條件成就而視為自始不成立，
      則張陳翠華前已受領關於系爭旱地之買賣價金部分，即為
      不當得利。因依不當得利法律關係，求為命：張陳翠華應
      給付上訴人方水樹等5人598萬元，及自起訴狀繕本送達翌
      日起至清償日止，按週年利率百分之5計算利息之判決【
      上訴人方水樹等5人於原審起訴請求張陳翠華給付800萬元
      及加給法定遲延利息，經原審判命給付731,275元本息，
      而駁回其餘之請求。上訴人方水樹等5人僅對於原審判決
      其敗訴其中之5,248,725元本息部分提起上訴，至其餘敗
      訴部分則未據聲明不服，已告確定】。
三、上訴人張陳翠華則以：
（一）上訴人張陳翠華手中持有方吳玉桂之配偶方水樹所簽發之
      如附表一編號14至18所示面額合計1,000萬元之支票及方
      水樹之妾即訴外人林彩霞所簽發面額880萬元之本票，總
      金額為1,880萬元，但均遭退票，可見本件土地買賣價款
      尚未完全付清。張陳翠華就已收受之土地價金部分已將系
      爭建地移轉登記予方晨讚名義，尚餘上開價金支票及本票
      合計1,880萬元未給付，故張陳翠華才未移轉系爭旱地。
      至於附表一編號9至13所示面額合計1,000萬元之該5紙支
      票，張陳翠華則未收到，且張陳翠華亦未收到上訴人方水
      樹等5人所稱向張天宗借得之1千萬元款項。
（二）85年12月17日訂立之備忘錄，其第1條業已載明：「…乙
      方（即買方）尚欠甲方（即賣方）買賣價款新台幣一千九
      百五十萬元正」，復參酌張陳翠華手中尚執有方吳玉桂所
      交付用以支付本件買賣土地價款之票據共計10張，面額共
      計19,301,000元整（支票8張、本票2張），皆已拒絕往來
      退，足證備忘錄所載買方尚欠張陳翠華之買賣價款與張陳
      翠華持有之上開未兌現之票據相當，益徵上訴人方水樹等
      人主張已支付買賣價金2,872萬元，即附表一、二扣除附
      表一編號14至18號所示面額共計1,000萬元的票據，顯非
      事實。且附表一所示之支票，除編號第5至8號面額共872
      萬元之支票，上訴人有收到且有兌現外，其餘編號1至4號
      、9至13號所示之各該支票，張陳翠華並未收到；至附表
      一編號14至18號所示之支票，張陳翠華雖已收到，但遭退
      票。另附表二所示之現金合計211萬5千元，張陳翠華則確
      未收受。方吳玉桂既自承83年11月18日以前，因1,000萬
      元延誤入帳，致不及支付張陳翠華買賣價金，則何來附表
      一編號1至4號之支票會均已兌現，顯見上訴人方水樹等5
      人所言，前後矛盾不符。再者，附表一所示各該支票之發
      票日皆在85年12月17日簽訂備忘錄之前，而該備忘錄係就
      本件土地買賣、貸款有關事宜，由買賣雙方最後商定買方
      應履行之約定，並確認買方尚欠賣方買賣價金1,950萬元
      未給付無誤。乃上訴人方水樹等5人竟臨訟以不實票據金
      額混淆，主張已支付買賣價款2,872萬元云云，顯然不實
      。
（三）系爭買賣契約第12條約定：「本件買賣現有銀行貸款，買
      受人同意承受銀行本金及利息，決無異議」。系爭建地曾
      向中國農民銀行股份有限公司（下稱農民銀行）抵押貸款
      ，設定本金最高限額1,140萬元抵押權，張陳翠華並已依
      約於84年1月26日將該建地移轉登記予方吳玉桂指定之方
      晨讚，然方吳玉桂竟未依約還清上開銀行貸款，致系爭建
      地於85年2月26日被農民銀行查封，並已拍定。但因拍賣
      所得價額不足清償銀行本金利息，上訴人不得已於88年7
      月30日代被上訴人清償前開銀行貸款債務共300萬元，方
      吳玉桂既未依約清償前開300萬元農民銀行貸款債務，則
      此部分價金即未依約給付張陳翠華，亦即尚欠此部分買賣
      價金300萬元，則上訴人方水樹等5人應不能再請求返還價
      金。
（四）又張陳翠華與訴外人張盈棧交換土地使用如附圖所示E、
      F、G、H部分確實歸屬於張陳翠華後，因張陳翠華與方吳
      玉桂就系爭買賣契約並未另訂明前開使用情形，故將此附
      圖所示E、F、G、H部分交換土地使用權利轉付給方吳玉桂
      ，而於83年11月29日將此部分使用權利交付（付清）予方
      吳玉桂。此觀諸張陳翠華與張盈棧交換土地之合約書上記
      載「83年11月29日全部收清」等語，但並未載明究與方吳
      玉桂或系爭買賣契約有何關係，即明張陳翠華記載上開文
      字之真意僅係指將前開交換土地使用權利移付（付清）給
      方吳玉桂。
（五）張陳翠華於系爭買賣契約簽訂當日，實際僅收到附表一編
      號3、4所示面額各280萬元、300萬元之支票及附表二編號
      2 所示200萬元之取款憑條，合計僅共780萬元，並未收到
      該契約所載之定金220萬元。又因前開2紙支票，方吳玉桂
      之資金延誤入帳，故方吳玉桂於83年11月29日才以附表一
      編號5至8號所示面額合計872萬元及編歡14至18號所示面
      額合計1,000萬元之支票換回前開2紙支票，並要求張陳翠
      華在系爭買賣契約上簽收，故張陳翠華才在系爭買賣契約
      上寫「83.11.29清」等字（意即簽收，收到附表一編號5
      至8號及14至18號所示之支票），並將系爭建地過戶予方
      吳玉桂之子方晨讚，非謂方吳玉桂已付清本件買賣價金之
      意，足徵方吳玉桂主張已於83年11月29日實際付清本件買
      賣價款云云，與事實及卷證資料不符。而嗣後張陳翠華即
      以手上持有之如附表一編號14至18號所示支票及系爭建地
      原有貸款部分先行聲請調解，但調解書內容與實際尚有出
      入，此係調解人員誤解所致。蓋因張陳翠華當時執有上開
      1,000萬元支票與農民銀行尚有貸款877萬元未清償，故調
      解人員誤以為方吳玉桂尚欠張陳翠華1,877萬元。乃方水
      樹等5人明知上情，卻故意稱備忘錄所載1,950萬元未給付
      ，與真實情形尚有出入，實際金額應為18,772,000元云云
      ，顯非事實。
（六）又本件土地買賣，買方於83年至85年間起財務即有問題，
      因積欠裝潢、水電、鐵架等工程費用共20餘萬元，方晨讚
      因此遭三位包商提出刑事詐欺告訴，此有卷附之臺灣彰化
      地方法院檢察署（下稱彰化地檢）89年度偵字第3718號不
      起訴處分書可稽。況方晨讚於99年12月15日準備程序期日
      亦坦承伊於83年到85年之間資金確實不足，足證買方在83
      年至85年間資金早就不足。其後，張陳翠華亦曾打聽方水
      樹等人之財務問題，亦未多加好轉，故張陳翠華才未積極
      追討欠款，由此益證方水樹等5人辯稱本件買賣價金已於
      83年11月29日全部付清云云，顯為不實。
（七）再系爭買賣契約於83年10月11日訂立，張陳翠華固於83年
      10月14日將方吳玉桂於簽約時所給付之如附表二編號2所
      示200萬元取款憑條，及張陳翠華之配偶張永府所提出之
      100萬元，合計開立1張台支支票金額300萬元（票號00000
      00），由張永府託收存入農民銀行員林分行之帳戶。然其
      後因方吳玉桂之配偶方水樹要求張陳翠華先以之前給付之
      該取款憑條200萬元代繳積欠農民銀行員林分行之利息、
      本金共200萬元（按於85年5月29日代繳共60萬元、85年6
      月25日再代繳140萬元），故方吳玉桂於83年10月11日系
      爭買賣簽約當時，雖曾交付上開取款憑條200萬元，但張
      陳翠華卻以之用來代方吳玉桂清償前揭200萬元債務，故
      此部分買賣價金，方吳玉桂實際上並未支付，張陳翠華自
      得主張扣抵。
（八）又方水樹等5人固主張附表一編號9至18所示支票係用來向
      訴外人張天宗借1000萬元現金予張陳翠華云云。惟方水樹
      等5人之被繼承人方吳玉桂於原審既自承該等支票係向張
      天宗借款1,000萬元之擔保票，則何以會係給付張陳翠華
      之買賣價款，足徵方水樹等5人所言不實。且方吳玉桂向
      張天宗借款1,000萬元，乃其竟同時交付到期日84年5月30
      日面額1000萬元本票一張、到期日84年5月30日面額均為
      200萬元支票5張、到期日84年7月30日面額均為200萬元之
      支票5張，合計面額共計3000萬元之票據作為押保用，殊
      有違事實及經驗法則，足證上訴人方水樹等5人主張有向
      張天宗借款1000萬元云云，其真實性殊屬可疑。況張陳翠
      華自始至終均未收受前開所謂1,000萬元款項，本件買賣
      價款根本尚未付清，實際上買方僅給付1,522萬元【計算
      方式：200萬元（取款憑條）＋950萬元（承受農民銀行貸
      款950萬元）＋872萬元（附表一編號5至8所示已兌現之支
      票金額）－200萬元（85年5月29日及85年6月25日賣方代
      買方向農民銀行代償200萬元）－300萬元（系爭建地拍賣
      所得價額尚不足300萬元，由賣方代清償）＝1,522萬元】
      。而因張陳翠華已過戶給買方之系爭建地之買賣價金已逾
      此數額，故方水樹等5人實際尚積欠張陳翠華買賣價款。
      從而，方水樹等人自應就其主張負舉證之責。
（九）倘法院認為上訴人方水樹等5人之請求有理由，則張陳翠
      華手中持有之如附表三所示10紙票據債權及前所提及張陳
      翠華代為清償之抵押債務本息之200萬元及300萬元，均主
      張應予扣抵等語，資為抗辯。
三、經原審判命張陳翠華應給付731,275元本息，而駁回其餘之
    請求後，方水樹等5人就其敗訴其中之5,248,725元部分提起
    上訴；而張陳翠華對於原審判命其給付部分亦提起上訴。兩
    造之上訴及答辯聲明分別為：
（一）方水樹等5人之聲明：（1）原判決不利於上訴人部分廢棄
      ；（2）張陳翠華應再給付5,248,725元及自起訴狀繕本送
      達翌日起至清償日止，按週年利率百分之5計算之利息；
      （3）願供擔保，請准宣告假執行；（4）駁回對造之上訴
      。
（二）張翠華部分：（1）原判決不利於上訴人部分廢棄；（2）
      上訴人方水樹等5人在第一審之訴及其假執行之聲請均駁
      回（3）如受不利判決，願供擔保，請准宣告免為假執行
      （4）駁回對造之上訴。
四、兩造不爭執之事項：
（一）上訴人方水樹等5人之被繼承人方吳玉桂（已歿）生前向
      上訴人張陳翠華購買系爭旱地及系爭建地，雙方並於83年
      10 月11日訂立系爭買賣契約，約定買賣總價金合計為
      3,772萬元。
（二）上訴人張陳翠華曾於85年12月17日與上訴人方水樹、方晨
      讚及訴外人林彩霞（方水樹之妾）簽定備忘錄，該備忘錄
      第1條記載系爭買賣契約尚欠買賣價金1,950萬元未給付。
      且該備忘錄末載「追加記事」項下記載系爭旱地應於86年
      3月31日前辦妥所有權移轉登記，否則本件買賣視為不成
      立，上訴人張陳翠華即應退還已收之價金。
（三）上訴人張陳翠華已於84年1月26日將系爭建地所有權移轉
      登記予上訴人方晨讚，而系爭旱地則迄今尚未辦理所有權
      移轉登記。
（四）系爭買賣契約有關系爭旱地之買賣，因上訴人方水樹等5
      人之被繼承人方吳玉桂直至86年3月31日均未依約辦理所
      有權移轉登記，故該旱地之買賣部分已因解除條件成就而
      失其效力。
（五）如附表一所示編號5-8共4張支票（票面金額各為250萬元
      、200萬元、210萬元、212萬元，合計872萬元），係由上
      訴人張陳翠華之子張義隆及其前子媳楊崔萍兌領，為方吳
      玉桂所給付系爭買賣契約價金之一部分。
（六）系爭買賣契約第12條約定由買受人承受張永府原向農民銀
      行辦理系爭建地抵押貸款950萬元，以為支付部分買賣價
      金之方法。
（七）系爭建地經彰化地院86年度執字第5574號清償票款執行事
      件強制執行結果，因拍賣所得之價金尚不足清償原積欠之
      貸款本息，故上訴人張陳翠華於88年7月20日就不足受償
      部分代為清償本息共300萬元。
（八）兩造協議本件買賣契約於83年10月11日簽約時，系爭建地
      每坪之價格為系爭旱地之1.57倍。依此標準核算結果，系
      爭建地每坪單價為68,507元，而系爭旱地每坪單價則為43
      ,635元，當初系爭建地之買賣價金應為21,718,000元（計
      算方式：68,507×317.02＝21,718,000，千位以下尾數刪
      除），而系爭旱地之買賣價金則為16,002,000元（計算方
      式：43,635×366.73＝16,002,000，千位以下尾數刪除）
      。
五、上訴人方水樹等5人主張伊等被繼承人方吳玉桂生前向上訴
    人張陳翠華購買系爭建地及旱地，雙方並簽訂系爭買賣契約
    ，約定價金總計為3,772萬元。方吳玉桂已依約給付全部價
    款，然因系爭旱地直至86年3月31日仍未辦竣所有權移轉登
    記，此部分買賣因解除條件成就而視為自始不存在，是張陳
    翠華前所受領關於系爭旱地部分之價金，即屬不當得利，依
    法應予返還等情。然被上訴人否認方吳玉桂生前已依約給付
    全部買賣價款，並以前揭情詞置辯。是本件兩造爭執之處，
    顯在於：（1）上訴人方水樹等5人之被繼承人方吳玉桂就系
    爭買賣契約究已給付多少買賣價金予上訴人張陳翠華？（2
    ）系爭旱地之買賣部分已因解除條件成就而視為自始不成立
    ，則上訴人張陳翠華應返還此部分土地之價金數額為何？經
    查：
（一）上訴人方水樹等5人之被繼承人方吳玉桂就系爭買賣契約
      究已給付多少買賣價金予上訴人張陳翠華？
 （1）查方水樹等5人之被繼承人方吳玉桂生前曾向上訴人張陳
      翠華購買系爭旱地及系爭建地，雙方並於83年10月11日訂
      立系爭買賣契約，約定買賣總價金合計為3,772萬元。張
      陳翠華並已於84年1月26日將系爭建地移轉登記予方吳玉
      桂指定之人方晨讚名義，另系爭旱地則迄未辦理所有權移
      轉登記等情，為兩造所不爭執，並有不動產預約買賣契約
      書、所有權狀及土地登記謄本附原審卷可稽（見原審卷第
      5至8頁、54至60頁、第106至114頁），自堪信為真實。次
      查，通觀系爭買賣契約書全文，該契約僅約定系爭2筆土
      地買賣總價為3,772萬元，並未記載系爭建地與系爭旱地
      之各別價金數額，而因建地可供興建建物使用，其價值概
      均高於旱地，為一般人普遍之認知，且經本院依上訴人方
      水樹等5人之聲請，囑託華聲科技不動產估價師事務所鑑
      定估價結果，系爭建地與旱地於83年間之地價，其每坪推
      算之價格分別約為16,767元及10,654元，亦即系爭建地每
      坪單價為系爭旱地之1.57倍，有該事務所之估價報告書附
      卷可參。是依本件買賣契約於83年10月11日締結時，系爭
      建地每坪價格為系爭旱地1.57倍之標準核算結果，系爭建
      地每坪單價為68,507元，而系爭旱地每坪單價則為43,635
      元，故當初系爭建地之買賣價金應為21,718,000元【計算
      方式：68,507×317.02（即1,048×0.3025＝317.02）＝
      21,718,000，千位以下尾數刪除】，而系爭旱地之買賣價
      金則為16,002,000元【計算方式：43,635×366.73（即3,
      637×1,250∕3,750×0.3025＝366.73，小數點第二位以
      下4捨5入）＝16,002,000，千位以下尾數刪除】，此並為
      兩造所是認（見本院卷二第77、128頁）。準此以觀，堪
      認方水樹等5人之被繼承人方吳玉桂於83年間向張陳翠華
      購買系爭建地及旱地時，各該土地之買賣價款應分別為21
      ,718,000元及16,002,000元，二者合計共3,772萬元。乃
      方水樹等5人其後於100月5月26日，竟具狀翻異前詞，否
      認系爭建地於83年間買賣契約簽訂時，每坪單價為系爭旱
      地1.57倍（參見本院卷一第83頁、95頁）之此業經兩造自
      認之前開事實，改稱系爭買賣契約並無記載農地與建地有
      價格高低之分，應以每坪均價55,166元計算土地之價款，
      故系爭建地之價金應為17,488,725元（計算方式：55,166
      ×317.02＝17,488,725），而系爭旱地之價款則應為20,2
      31,027（計算方式：55,166×366.73＝20,231,027）云云
      ，核與民事訴訟法第279條第3項之規定尚有未符，自難為
      本院所憑採。
 （2）又方水樹等5人固主張系爭買賣契約價金總額3,772萬元，
      買方已於83年11月29日全數付清，若未付清，至少已給付
      達2,772萬元，至多僅有1,000萬元未給付等情。然張陳翠
      華否認本件買賣價款已全數清償，並抗辯買方迄今僅給付
      1,522萬元云云。是玆應審究者，厥為本件買賣之買方實
      際上究已給付多少價款。查系爭買賣契約第2條及第3條分
      別約定：「定金新台幣220萬元正，於本約成立同時由甲
      方（按即方吳玉桂）交付乙方親收並得於契約履行時作為
      給付之價款一部」、「價款交付方法，民國83年10月12日
      付新台幣200萬元正，83年10月28日付新台幣280萬元正，
      民國83年11月11日付新台幣300萬正。尾款約定民國83年
      11月18日以前全部付清，同時土地移轉登記，……」，而
      該契約末尾並記載方吳玉桂於83年10月11日簽約當日，即
      已交付如附表一編號3、4所示面額各280萬元及300萬元之
      支票2紙及如附表二編號2所示200萬元之取款憑條。且此
      等條款項下大皆有張陳翠華配偶張永府之簽名，並均蓋用
      張陳翠華之印章。再加以系爭買賣契約第12條復約定：「
      本件買賣現有銀行貸款，買受人同意承受銀行本金及利息
      ，決無異議」，而此條款所謂之「現有銀行貸款」，即係
      指張陳翠華之配偶張永府自83年4月起邀同張陳翠華及方
      晨讚為連帶保證人，以系爭建地向農民銀行員林分行辦理
      抵押借款950萬元之該筆債務，有合作金庫商業銀行員新
      分行（下稱合庫員新分行）99年11月24日函附具借款申請
      書、借據、約定書及放款明細附本院卷可考（見本院卷一
      第135至146頁）。由此可知方吳玉桂與張陳翠華於系爭買
      賣契約所約定之買賣價款給付方式係簽約當日給付定金22
      0萬元，83年10月11日（或12日）給付780萬元，並由買方
      承受系爭建地前向農民銀行辦理之上開抵押貸款債務950
      萬元以抵付部分買賣價款，其餘尾款則應於83年11月18日
      以前付清。且方水樹等5人並表示上開定金220萬元，其給
      付方法係以交付如附表一編號1、2所示面額各1,600,000
      元、485,000元之支票及支付如附表二編號1所示現款115,
      000元之方式為之。張陳翠華雖否認有收到如附表一編號1
      至4號所示各該支票及買方有支付系爭買賣契約所載定金2
      20萬元及780萬元價款情事。然查，張陳翠華及其配偶張
      永府已於系爭買賣契約所載有關支付220萬元定金及780萬
      元價款方法之前揭契約條款項下分別蓋章及簽名確認，並
      有方水樹等5人所提出如附表一編號1至4號所示支票存根
      聯、支票及該200萬元取款憑條影本附原審卷為憑（見原
      審卷第9至11頁、65頁）。倘若買方實際上並未交付該等
      價金支票及現款，何以張陳翠華及其配偶張永府願意簽章
      以示簽收之意，而置令自己處於不利之境地，此核與常情
      有違，足見方水樹等5人主張買方有交付該等價金支票及
      現款，尚非無因。再者，附表二編號2所示200萬元取款憑
      條，已於83年10月14日自方水樹之帳戶轉帳200萬元，與
      張永府另一帳戶領出之100萬元合併300萬元開立臺灣銀行
      員林分行之銀行同業存款支票（按即俗稱之台支，下稱台
      銀支票），該300萬元台銀支票之背書者為張永府（按臺
      灣銀行函覆原法院之函文誤載為張永村），票款並存入其
      在農民銀行員林分行之存款帳戶內等情，業據本院調查明
      確，有台中商業銀行員林分行99年11月17日中員林字第09
      906700197號函附具交易明細、99年12月7日中員林字第09
      906700214號函附具該200萬元取款憑條、支票及臺灣銀行
      員林分行99年12月27日員林營字第09900048751號函附具
      該台銀支票附本院卷可稽（見本院卷一第95、96、154、1
      55、203至205頁），顯見該200萬元取款憑條，確已於83
      年10月14日由張陳翠華之配偶張永府領取無誤，此並為張
      陳翠華所不爭執。至附表一編號1至4號所示各該價金支票
      ，是否已經張陳翠華收受兌領，雖因其原始交易資料逾銀
      行保存年限業已銷燬，致無資料可提供法院參酌，已經原
      審向荷蘭銀行股份有限公司松山分公司函詢明確，有該銀
      行99年4月13日（99）荷銀法字第0857號函附原審卷可參
      （見原審卷第128頁）。然參諸方水樹等5人表示買方於83
      年11月29日前曾再交付如附表一編號5至8號所示面額分別
      為250萬元、200萬元、210萬元、212萬元，合計872萬元
      之支票4紙予張陳翠華收執，以支付本件買賣價款。而該
      等支票係先後於83年12月16日、84年3月18日、84年3月31
      日、84年4月28日由張陳翠華之子張義隆及其前子媳楊崔
      萍予以兌領等情，復為兩造所是認，並有合庫員新分行99
      年4月19日合金員新字第0990001473號函附具之各該支票
      正反面影本及支票存根聯附原審卷可考（見原審卷第66頁
      、第132至136頁）。足見此4紙面額合計872萬元之價金支
      票在83年11月29日前，因發票日期未屆至，根本尚未兌現
      。則若買方於此之前，並未支付系爭買賣契約所載上開定
      金220萬元及780萬元價款，僅約定由其承受原農民銀行之
      950萬元抵押債務以抵付買賣價款，則衡情張陳翠華在買
      方僅承受該筆950萬元抵押債務，實際上並未支付分文現
      款之情況下，為保護其自身利益，應不可能率爾同意於84
      年1月26日將系爭建地移轉登記予買方所指定之方晨讚名
      義。再者，張陳翠華係以「83年11月29日」之買賣為原因
      ，將系爭建地辦理移轉登記於方晨讚名下，此觀諸卷附土
      地登記謄本甚明（見原審卷110頁、本院卷一第51頁）。
      又系爭買賣契約下方載有「83.11.29清」等字樣，其旁並
      蓋用張陳翠華名義之印章。而張陳翠華與訴外人張盈棧為
      交換土地使用而訂立之合約書，其末尾亦載有「83年11月
      29日全部收清」等語，並經張陳翠華簽章確認，亦有各該
      買賣契約書及合約書存卷可查（見原審卷第5頁、100頁，
      本院卷一第45頁、第152頁）。且張陳翠華於84年1月26日
      辦理系爭建地所有移轉登記予方晨讚名義，方晨讚旋即於
      同日設定登記本金最高限額1,200元抵押權予張陳翠華，
      而由張陳翠華於彰化地院86年度執字第5574號清償票款強
      制執行事件具狀聲請行使抵押權，其聲請狀意旨記載該最
      高限額抵押權所擔保之債權金額為1,000萬元，亦有各該
      聲請狀及抵押權設定契約書附該執行卷可參（見該執行卷
      第254至257頁）。復參酌張陳翠華手中另持有之如附表一
      編號14至18號所示面額合計1,000萬元之支票5紙，係方水
      樹於83年11月29所簽發（但發票日期載為84年7月30日）
      ，亦據方水樹等5人陳明在卷。且方吳玉桂生前曾授權方
      水樹及方晨讚於85年12月17日與張陳翠華訂立備忘錄，該
      備忘錄第1條載明系爭建地及旱地之買賣，買方尚欠買賣
      價款1,950萬元，有該備忘錄附原審卷可查（見原審卷第1
      8頁），而其中之950萬元即係指買方應承受之上開農民銀
      行抵押貸款債務，並為兩造所不爭。是由此等事證彼此參
      觀互證，可以推知買方即方水樹等5人之被繼承人方吳玉
      桂至83年11月29日時，除依約承受農民銀行之上開950萬
      元抵押債務外，並已支付系爭買賣契約所載定金220萬元
      及第1期價款780萬元，且另交付如附表一編號5至8號所示
      面額合計872萬元，及編號14至18號所示面額合計1,000萬
      元之支票予張陳翠華收執，其金額合計已達3,822萬元（
      按此金額逾買賣契約金額3,772萬元，理由詳如下述），
      張陳翠華始會同意移轉系爭建地所有權予方吳玉桂指定之
      方晨讚名義，並於前開約據中記載83年11月29日收清等字
      樣。斯時各該面額合計872萬元及1,000之價金支票雖尚未
      兌付，然兩造合意系爭建地移轉登記予方吳玉桂指定之方
      晨讚名義，同時設定前揭最高限額1,200萬元抵押權，以
      擔保其中之1,000萬元買賣價金債權。嗣後該等872萬元之
      價金支票兌現後，因買方遲未付清其餘價款，故雙方始於
      85年12月7日再行訂立上開備忘錄，並記載買方尚欠買賣
      價款1,950萬元（含承受上開農民銀行950萬元抵押債務）
      未清償。
      是張陳翠華抗辯買方並未支付系爭買賣契約所載之定金22
      0萬元及780萬元價款一節，尚難為本院所憑採。
 （3）至方水樹等5人固以前揭約據中載有83年11月29日收清等
      文字，並經張陳翠華簽章確認，而據此一再主張本件買賣
      價款已經買方全數清償完畢云云。然由前述附表一編號5
      至8號所示面額各為250萬元、200萬元、210萬元、212萬
      元之已兌現支票4紙，其發票日分別為83年12月16日、84
      年3月18日、84年3月31日及84年4月28日，均在83年11月
      29日以後之情形以觀，益見本件土地買賣價款顯不可能於
      83年11月29日即已全數清償完畢。復參酌方吳玉桂生前既
      曾授權方水樹及方晨讚於85年12月17日與張陳翠華訂立載
      有買方尚欠買賣價款1,950萬元之上開備忘錄。則本件買
      賣價款若果如方水樹等5人所稱，早於83年11月29日即已
      全數清償完畢，衡情方水樹與方晨讚焉會同意簽訂該備忘
      錄，記載買方尚欠買賣價款1,950萬元等意旨，而容令買
      方自己復處於負擔巨額債務之不利境地，核與常理有悖。
      是方水樹等5人以系爭買賣契約載有「83.11.29清」等字
      樣，而據以主張本件買賣價款已於83年11月29日全數給付
      完畢一節，即難遽為本院所憑信。張陳翠華所以會於系爭
      買賣契約中記載83年11月29日收清等字樣，無非係因方吳
      玉桂直至83年11月29日，除已支付定金220萬元及第1期價
      款780萬元，並依約承受農民銀行上開950萬元抵押債務外
      ，並已交付如附表一編號5至8號所示面額合計872萬元，
      及編號14至18號所示面額合計1, 000萬元之支票予張陳翠
      華收執，其金額合計已達3,822萬元，張陳翠華始會於買
      賣契約記載上開字語，應堪認定。
 （4）又方水樹等5人雖再主張系爭買賣契約所約定之第1期款即
      定金220萬元、第2期款780萬元、第3期款872萬元（支付
      方法即交付附表一編號5至8所示支票）、第4期款950萬元
      （即承受原農民銀行上開950萬元抵押債務）及第5期款（
      支付方法係於83年11月29日向訴外人張天宗借款1,000萬
      元，張天宗預扣利息50萬元，實際交付950萬元，借得後
      以之交付張陳翠華以支付價款），以上合計3,772萬元已
      全數給付完畢云云。惟查，方水樹等5人所指前開第1期款
      即定金200萬元，第2期款780萬元、第3期款872萬元及第4
      期款950萬元（即承受原農民銀行上開950萬元抵押債務）
      ，合計2,822萬元，雖經本院認定可謂已為給付。然關於
      第5期款950萬元部分，查證人張天宗於本院審理時已到庭
      證稱其未曾借款予方水樹、方晨讚或方吳玉桂等人情事，
      亦未與其三人有金錢交易往來，伊等3人亦未曾交付如附
      表編號9至18號所示支票予伊等語明確（見本院卷一第171
      頁）。是方水樹等5人主張前述第5期款係向證人張天宗借
      款以支付予張陳翠華一節，是否屬實，即有可疑。次查，
      張陳翠華於84年1月26日將系爭建地移轉登記予方吳玉桂
      指定之方晨讚名義後，方晨讚旋於同日即設定1,200萬元
      抵押權予張陳翠華，以擔保1,000萬元之債權，業如前述
      。果爾方水樹等5人之被繼承人方吳玉桂確曾於83年11月2
      9日向張天宗借款1,000萬元，用以支付張陳翠華本件買賣
      價款，則方晨讚又何須再於84年1月26日設定上開抵押權
      登記予張陳翠華，並於其後之85年12月7日，經由方吳玉
      桂之授權，與張陳翠華訂立上開備忘錄，記載買方尚欠價
      款1,950萬元（含承受農民銀行該筆950萬元抵押債務），
      由此益徵張陳翠華將系爭建地移轉登記予買方指定之方晨
      讚名下時，本件買賣價款應尚未全數給付完畢，為使張陳
      翠華之價金債權將來能滿足受償，始於辦理系爭建地之所
      有權移轉登記之同時辦理該抵押權設定登記，以為擔保。
      是方水樹等5人主張伊等被繼承人方吳玉桂曾於83年11月
      29日向張天宗借款1,000萬元，並以之支付本件買賣價款
      云云，實非可採。至方水樹等5人雖再指稱原審卷附由張
      天宗製作之彙算表，可以作為伊等被繼承人方吳玉桂確有
      向張天宗借款1,000萬元以支付價款之論據云云。然證人
      張天宗已否認有借款情事，已如前述，且證人即張陳翠華
      之配偶張永府於本院審理時復證稱：該彙算表係伊委請張
      天宗幫伊製作，其上所列債務係方水樹欠伊之款項等語（
      見本院卷一第173頁），故方水樹等5人以該彙算表作為伊
      等被繼承人方吳玉桂有向張天宗借款1,000萬元以支付本
      件買賣價款之依據，亦難採信。從而，方水樹等5人主張
      伊等被繼承人已依上開付款歷程，將本件買賣價款總額
      3,772萬元全數給付完畢，殊無足取。
 （5）方水樹等5人主張本件買賣價款總額3,772萬元業已全數清
      償完畢一節，為本院所不採，本院核算本件買賣迄今買方
      已給付定金220萬元，780萬元及872萬元價款，並承受農
      民銀行上開抵押借款債務950萬元，可謂買方迄今已給付
      買賣價款2,822萬元（計算方式：220＋780＋872＋950＝
      2,822萬元），實際上應僅餘950萬元未給付。然參酌系爭
      買賣契約訂立後，方吳玉桂嗣曾授權方水樹及方晨讚於85
      年12月7日與張陳翠華合意訂立上開備忘錄，該備忘錄記
      載本件買賣之買方尚欠買賣價款1,950萬元未給付。而其
      中之950萬元即是指系爭買賣契約第12條所約定由買方承
      受前開農民銀行950萬元抵押貸款債務以抵付本件買賣價
      金之一部，已為兩造所是認。是依該備忘錄所載，扣除該
      筆應承受之950萬元抵押債務部分，所欠價金餘額為1,000
      萬元。準此以觀，本件買方實際上雖僅餘950萬元買賣價
      款未清償，然於簽訂備忘錄時，已經買賣雙方同意列計尚
      有價金1, 000萬元未給付，而非950萬元，其中50萬元之
      差額，應係買方遲未依約付清價金，而同意給予賣方損失
      之補貼。此觀諸方水樹等5人自承本件本件買賣價款若尚
      未清償完畢，頂多亦僅餘1,000萬元價款未給付等情，適
      足為佐。且因此故，造成前述張陳翠華所持有如附表一編
      號5至8號、14至18號所示各該支票與系爭買賣契約所載定
      金220萬元、780萬元價款及應承受之950萬元抵押債務合
      計結果，其總額為3,822萬元（計算方式：220萬元＋780
      萬元＋872萬元＋950萬元＋1,000萬元＝3,822萬元），而
      與系爭買賣契約所載之價額3,772萬元有所不符。玆因買
      方已簽訂上開備忘錄同意本件買賣價金尚有1,000萬元未
      清償，則依法即應受其拘束，而據此認為買方已經繳納之
      價款為2,772萬元（計算方式：3,772萬元－1,000萬元＝
      2,772萬元，含承受之上開950萬元抵押貸款債務）。故張
      陳翠華指稱買方實際上僅給付買賣價款1,522萬元【計算
      方式：200萬元（取款憑條）＋950萬元（承受農民銀行貸
      款950萬元）＋872萬元（附表一編號5至8所示已兌現之支
      票金額）－200萬元（85年5月29日及85年6月25日賣方代
      買方向農民銀行代償200萬元）－300萬元（系爭建地拍賣
      所得價額尚不足300萬元，由賣方代清償）＝1,522萬元】
      云云，亦無可採。至方水樹等5人雖主張備忘錄所載買方
      尚欠1,950萬元未給付，與真實情形尚有出入，實際金額
      應為18,772,000元，其中包括方吳玉桂所承受之銀行抵押
      債務8,772,000元，此觀諸張陳翠華於85年6月間聲請調解
      時，其聲請調解事由記載「土地買賣未付款1,877萬元及
      利息」（聲請調解時漏列2,000元）等情甚明，而另1,000
      萬元則係方吳玉桂向張天宗借款，並提出農民銀行催告書
      及聲請調解書為證（見本院卷一第106、107頁）云云。惟
      查，該催告書固載明截至84年8月24日止，上開950萬元抵
      押借款之帳欠餘額僅為8,772,000元，而該聲請調解書亦
      記載買方尚欠1,877萬元買賣價款未清償，其中877萬元為
      銀行貸款等情。然系爭買賣契約買賣雙方既約明由買方承
      受原農民銀行抵押貸款債務950萬元以抵付本件買賣部分
      價款，則不論該備忘錄締結時，對農民銀行所負欠之該抵
      押貸款餘額是否已因買方承受後代為清償，致其實際欠款
      數額僅餘8,772,000元，然此數額充其量僅為債權銀行與
      債務人間之債權債務金額，與本件買賣雙方計算價款給付
      之方式及數額無關，故其計算上仍應以原承受之950萬元
      債務額扣抵買賣價款之數額，不得以實際對銀行所負欠之
      抵押借款餘額計為本件未支付之價金數額。是則，不論依
      前開備忘錄或調解聲請書之記載，均無解於買方尚欠之價
      款實際上均僅有1,000萬元未給付。另方水樹等5人主張備
      忘錄所載1, 950萬元，其中之1,000萬元係負欠張天宗之
      借款債務，並非本件買賣價金一節，則因本院已認定張天
      宗並無借款1,000萬元情事，已詳如前述，故伊等所為此
      之主張，要無可採。
（二）系爭旱地之買賣部分已因解除條件成就而視為自始不成立
      ，則上訴人張陳翠華應返還此部分土地之價金數額為何？
 （1）查本件買賣雙方於85年12月17日所訂立之前開備忘錄，其
      末載「追加記事」項下記載系爭旱地限於86年3月31日前
      辦竣土地所有權移轉登記，否則本件買賣視為不成立，所
      有權由賣方張陳翠華收回，並退還已收之價金等情，有該
      備忘錄附卷可按（見原審卷第19頁）。玆系爭旱地直至86
      年3月31日仍未依約辦理所有權移轉登記，既為兩造不爭
      執之事實，則堪認系爭旱地之買賣部分已因該解除條件之
      成就，而依當事人之特約溯及的失其效力，視為該旱地之
      買賣自始不存在。而因系爭買賣契約之買方實際上已支付
      買賣價款2,772萬元（含承受之農民銀行950萬元抵押貸款
      債務），惟系爭建地之價金僅須21,718,000元，已如前述
      ，由此顯見買方已溢付土地價款6,002,000元（計算方式
      ：27,720,000－21,718,000＝6,002,000），則賣方張陳
      翠華前所受領此部分溢付之價金，即構成不當得利，依法
      自負有返還之義務。
 （2）又張陳翠華依法固負有返還前已受領之上開6,002,000元
      價款，然因張陳翠華前曾於85年5月29日代繳應由買方承
      受繳納之農民銀行抵押貸款債務共60萬元，嗣85年6月25
      日復再次代繳140萬元，以上合計200萬元等情，已為方水
      樹等5人所不爭執，並有農民銀行放款利息收據、放款收
      回傳票及存摺存款存入憑條附本院卷可憑（見本院卷一第
      165至167頁）。是張陳翠華主張此部分代償之200萬元款
      項依法應予扣抵，於法尚屬有據。次查，方水樹等5人之
      被繼承人方吳玉桂固依系爭買賣契約之約定應承受上開95
      0萬元抵押貸款債務，以抵付買賣價款之一部，然因方吳
      玉桂承受後未依約向農民銀行清償貸款本息，致債權人農
      民銀行聲請彰化地院以86年度執字第5574號清償票款執行
      事件強制執行系爭建物，但因該建物拍賣所得價額並不足
      以清償原積欠之貸款本息，致張陳翠華於88年7月20日就
      不足受償部分代為清償本息共300萬元等情，亦為兩造不
      爭執之事實，並有農民銀行放款收回傳票影本4紙附本院
      卷可憑（見本院卷一第57至60頁），足認張陳翠華所以受
      有此部分300萬元之損害，係因買方債務不履行所導致，
      則張陳翠華據以主張此300萬元款項亦應予以扣抵本件請
      求，自亦為法之所許。從而，張陳翠華原應返還之6,002,
      000元，扣除前開200萬元及300萬元之代償款項後，自尚
      應返還1,002,000元（計算方式：6,002,000－2,000,000
      －3,000,000＝1,002,000）。
 （3）至張陳翠華固另主張其持有如附表三所示各該支票及本票
      債權合計19,301,000，亦應予以扣抵方水樹等5人所為本
      件請求云云。然查，張陳翠華自承其持有如附表三所示各
      該票據金額，均屬本件土地買賣價款尚未支付之部分等情
      在卷。而因本件買賣迄今僅餘1,000萬元價款未給付，已
      經本院詳敘於前，故上開價金票據逾此數額部分之債權已
      因之不存在，而無主張抵扣之餘地。至1,000萬元範圍內
      之價金票據債權部分，則因系爭旱地買賣已因買賣雙方所
      特別約定之解除條件已於86年3月31日成就，致使該旱地
      買賣溯及的失其效力，而視為自始不存在，故有關系爭旱
      地買賣原約定價款尚未支付之1,000萬元價金部分，依法
      即無庸再為給付，自亦無扣抵之問題。是張陳翠華主張此
      等票據債權應扣抵被上訴人所為本件請求云云，顯有誤會
      ，要無足取。
六、綜上所述，系爭旱地買賣既因買賣雙方所約定之解除條件業
    已成就，而視為自始不存在，則張陳翠華所溢領之土地價款
    即屬不當得利，應予返還。而因方吳玉桂已於99年10月7日
    死亡，有戶籍謄本存卷可查，故其財產上之一切權利義務依
    法即由其繼承人即方水樹等5人繼承。從而，方水樹等5人本
    於不當得利法律關係，請求張陳翠華給付1,002,000元及加
    給法定遲延利息，為有理由，應予准許。逾此範圍之請求，
    即屬無據，應予駁回。乃原審就上開應准許部分，僅命張陳
    翠華給付731,245元本息（原判決所命給付有關遲延利息部
    分係自86年4月1日起算，惟因上訴人方水樹等5人已於本院
    為訴之聲明之減縮，詳如前述，故原判決主文第一項所命給
    付關於遲延利息部分應減縮自98年11月18日起算，附為敘明
    ），而駁回方水樹等5人其餘之訴，自有未洽。上訴意旨就
    此部分指摘原判決不當，求予廢棄改判，為有理由，爰由本
    院將原判決此部分予以廢棄，改判如主文第二項所示。至於
    方水樹等5人之請求不應准許部分，及張陳翠華就其敗訴部
    分，各自提起上訴，指摘原判決不當，求予廢棄改判，均為
    無理由，應駁回其上訴。
七、本件事證已臻明確，兩造其餘攻擊防禦方法及舉證，與本件
    判決結果並無影響，爰不逐一論述，附此敘明。
八、本判決所命張陳翠華給付部分，因未逾150萬元，不得上訴
    第三審，一經宣示即告確定，故本判決第二項所命之給付，
    兩造雖分別陳明願供擔保為准、免假執行之宣告，核無必要
    。至上訴人方水樹等5人其餘假執行之聲請，因訴之駁回已
    失所依據，故依法自應將上訴人方水樹等5人所為本件假執
    行之聲請一併予以駁回，併此敘明。
九、據上論結，本件兩造之上訴，其中方水樹等5人之上訴為一
    部有理由，一部分無理由，而張陳翠華之上訴則無理由，依
    民事訴訟法第450、第449條第1項、第79條、第85條第1項前
    段，判決如主文。
中    華    民    國   100    年    6     月    21    日
                民事第四庭    審判長法  官  陳蘇宗
                                    法  官  林欽章
                                    法  官  吳美蒼
以上正本係照原本作成。
上訴人張陳翠華部分不得上訴。
上訴人方水樹等5人得上訴。
如對本判決上訴，須於收受判決送達後20日內向本院提出上訴書
狀，其未表明上訴理由者，應於提出上訴後20日內向本院提出上
訴理由書（須按他造人數附具繕本）。
上訴時應提出委任律師為訴訟代理人之委任狀。具有民事訴訟法
第466條之1第1項但書或第2項之情形為訴訟代理人者，另應附具
律師及格證書及釋明委任人與受任人有該條項所定關係之釋明文
書影本。如委任律師提起上訴者，應一併繳納上訴審裁判費。
                                    書記官  高麗玲
中    華    民    國   100    年    6     月    27    日
                                                      Ａ
┌──────────────────────────────────────────────────────┐
│附表一：                                                                                                    │
├──┬──────┬──────┬─────────┬─────┬────┬────┬───────────┤
│編號│發票日      │金額(新台幣)│付款人            │支票號碼  │發票人  │受款人  │備考                  │
├──┼──────┼──────┼─────────┼─────┼────┼────┼───────────┤
│1   │83年10月8日 │1,600,000元 │台東區中小企業銀行│TAA0000000│方水樹  │張陳翠華│支付系爭土地買賣價金  │
│    │            │            │林園分行          │          │        │        │                      │
├──┼──────┼──────┼─────────┼─────┼────┼────┼───────────┤
│2   │83年10月11日│485,000元   │同上              │TAA0000000│同上    │張永府  │同上                  │
├──┼──────┼──────┼─────────┼─────┼────┼────┼───────────┤
│3   │83年10月28日│2,800,000元 │同上              │TAA0000000│同上    │張陳翠華│同上                  │
├──┼──────┼──────┼─────────┼─────┼────┼────┼───────────┤
│4   │83年11月11日│3,000,000元 │同上              │TAA0000000│同上    │張陳翠華│同上                  │
├──┼──────┼──────┼─────────┼─────┼────┼────┼───────────┤
│5   │83年12月16日│2,500,000元 │中國農民銀行員林分│FAZ0000000│同上    │張永府  │同上（張義隆提示領款）│
│    │            │            │行                │          │        │        │                      │
├──┼──────┼──────┼─────────┼─────┼────┼────┼───────────┤
│6   │84年3月18日 │2,000,000元 │同上              │FAZ0000000│同上    │同上    │同上（張義隆提示領取）│
├──┼──────┼──────┼─────────┼─────┼────┼────┼───────────┤
│7   │84年3月31日 │2,100,000元 │同上              │FAZ0000000│同上    │同上    │支付系爭土地買賣價金（│
│    │            │            │                  │          │        │        │楊崔萍提示領款）      │
├──┼──────┼──────┼─────────┼─────┼────┼────┼───────────┤
│8   │84年4月28日 │2,120,000元 │同上              │FAZ0000000│同上    │同上    │同上                  │
├──┼──────┼──────┼─────────┼─────┼────┼────┼───────────┤
│9   │84年5月30日 │2,000,000元 │台東區中小企業銀行│TAA0000000│同上    │同上    │支付系爭土地買賣價金（│
│    │            │            │林園分行          │          │        │        │無證據證明已兌現）    │
├──┼──────┼──────┼─────────┼─────┼────┼────┼───────────┤
│10  │84年5月30日 │2,000,000元 │同上              │TAA0000000│同上    │同上    │同上                  │
├──┼──────┼──────┼─────────┼─────┼────┼────┼───────────┤
│11  │84年5月30日 │2,000,000元 │同上              │TAA0000000│同上    │同上    │同上                  │
├──┼──────┼──────┼─────────┼─────┼────┼────┼───────────┤
│12  │84年5月30日 │2,000,000元 │同上              │TAA0000000│同上    │同上    │同上                  │
├──┼──────┼──────┼─────────┼─────┼────┼────┼───────────┤
│13  │84年5月30日 │2,000,000元 │同上              │TAA0000000│同上    │同上    │同上                  │
├──┼──────┼──────┼─────────┼─────┼────┼────┼───────────┤
│14  │84年7月30日 │2,000,000元 │同上              │TAH0000000│同上    │同上    │同上                  │
├──┼──────┼──────┼─────────┼─────┼────┼────┼───────────┤
│15  │84年7月30日 │2,000,000元 │同上              │TAH0000000│同上    │同上    │同上                  │
├──┼──────┼──────┼─────────┼─────┼────┼────┼───────────┤
│16  │84年7月30日 │2,000,000元 │同上              │TAH0000000│同上    │同上    │同上                  │
├──┼──────┼──────┼─────────┼─────┼────┼────┼───────────┤
│17  │84年7月30日 │2,000,000元 │同上              │TAH0000000│同上    │同上    │同上                  │
├──┼──────┼──────┼─────────┼─────┼────┼────┼───────────┤
│18  │84年7月30日 │2,000,000元 │同上              │TAH0000000│同上    │同上    │同上                  │
└─────────┴──────┴─────────────────────────────────────┘
┌────────────────┐
│附表二：                        │
├──┬──────┬──────┤
│編號│給付日期    │金額        │
├──┼──────┼──────┤
│1   │83年10月11日│115,000元   │
├──┼──────┼──────┤
│2   │83年10月12日│2,000,000元 │
└─────────┴──────┘
┌──────────────────────────────────────────────────────┐
│附表三：                                                                                                    │
├──┬──────┬──────┬─────────┬─────┬────┬────┬───────────┤
│編號│發票日      │金額(新台幣)│付款人            │支票號碼  │發票人  │受款人  │備考                  │
├──┼──────┼──────┼─────────┼─────┼────┼────┼───────────┤
│1   │84年6月26日 │150,000元   │中國農民銀行員林分│FAZ0000000│方水樹  │張陳翠華│支付系爭土地買賣價金  │
│    │            │            │行                │          │        │        │                      │
├──┼──────┼──────┼─────────┼─────┼────┼────┼───────────┤
│2   │84年6月28日 │110,000元   │台東區中小企業銀行│TAH0000000│同上    │張永府  │同上                  │
│    │            │            │林園分行          │          │        │        │                      │
├──┼──────┼──────┼─────────┼─────┼────┼────┼───────────┤
│3   │84年7月12日 │141,000元   │中國農民銀行員林分│FAZ0000000│同上    │張陳翠華│同上                  │
│    │            │            │行                │          │        │        │                      │
├──┼──────┼──────┼─────────┼─────┼────┼────┼───────────┤
│4   │84年11月2日 │100,000元   │無（註：此票據為本│00000000  │同上    │張陳翠華│同上                  │
│    │            │            │票）              │          │        │        │                      │
├──┼──────┼──────┼─────────┼─────┼────┼────┼───────────┤
│5   │86年3月31日 │8,800,000元 │無（註：此票據為本│218553    │林彩霞  │張永府  │同上（張義隆提示領款）│
│    │            │            │票）              │          │        │        │                      │
├──┼──────┼──────┼─────────┼─────┼────┼────┼───────────┤
│6   │84年7月30日 │2,000,000元 │台東區中小企業銀行│TAH0000000│同上    │同上    │同上                  │
│    │            │            │林園分行          │          │        │        │                      │
├──┼──────┼──────┼─────────┼─────┼────┼────┼───────────┤
│7   │84年7月30日 │2,000,000元 │同上              │TAH0000000│同上    │同上    │同上                  │
├──┼──────┼──────┼─────────┼─────┼────┼────┼───────────┤
│8   │84年7月30日 │2,000,000元 │同上              │TAH0000000│同上    │同上    │同上                  │
├──┼──────┼──────┼─────────┼─────┼────┼────┼───────────┤
│9   │84年7月30日 │2,000,000元 │同上              │TAH0000000│同上    │同上    │同上                  │
├──┼──────┼──────┼─────────┼─────┼────┼────┼───────────┤
│10  │84年7月30日 │2,000,000元 │同上              │TAH0000000│同上    │同上    │同上                  │
└─────────┴──────┴─────────────────────────────────────┘